【裁判字號】    99,訴,66
【裁判日期】    990615
【裁判案由】    殺人未遂
【裁判全文】
臺灣士林地方法院刑事判決        九十九年度訴字第六十六號
公  訴  人  臺灣士林地方法院檢察署檢察官
被      告  丙○○
選任辯護人  張獻村律師
上列被告因殺人未遂案件，經檢察官提起公訴（九十九年度偵字
第二五三三號），本院判決如下：
    主  文
丙○○殺人，未遂，處有期徒刑伍年陸月。
扣案菜刀壹把沒收之。
    事  實
一、丙○○與乙○○原為同居之男女朋友，二人育有一子一女，
    嗣乙○○與丙○○分手，另與甲○○交往，丙○○因而對甲○○心生怨懟，丙○○於民國九十九年二月五日下午，偶然
    得知乙○○與甲○○相約於同日晚間，在乙○○住處附近臺
    北縣石門鄉○○村○○路二十三之九號前之楓林大橋見面，
    乃預先於同日下午七時許，前往其位於臺北縣淡水鎮○○路
    ○段住處附近之健利五金行購買菜刀一把，並將之藏放於外
    套左胸內袋，再搭乘公車前往楓林大橋守候，於同日晚間八
    時許，甲○○駕駛車牌號碼ＣＬ—八八六七號自用小客車抵
    達楓林大橋，乙○○步行接近該車之際，丙○○立即尾隨在
    後，並趨前向乙○○表示欲與甲○○談判，乙○○乃站立於
    該車副駕駛座旁為之傳達，且央求甲○○開車搭載丙○○返
    家，惟遭甲○○斷然拒絕，並要求乙○○立即上車，丙○○
    因不滿甲○○之介入，導致其家庭破碎，適見該車駕駛座車
    窗全開，頓萌殺人之犯意，將其右手插入外套左胸內袋握住
    菜刀刀柄，緩步移動繞過該車前車頭，行至該車駕駛座車門
    外，瞬間以右手抽出預藏於外套內袋之前開菜刀，持刀伸入
    駕駛座車窗，接續朝坐在駕駛座之甲○○之左胸處猛刺二、
    三刀，甲○○見狀立即彎起左手阻擋，致左上肢受有兩處開
    放性傷口（左前臂傷口四公分×三公分×○‧九公分、左上
    臂傷口五公分×四公分×二公分），並急踩油門及搖上車窗
    駕車搭載乙○○離去，旋發覺其左手臂血流不止，僅能以右
    手駕車，乃將車停放在臺北縣三芝鄉某處，由乙○○陪同搭
    乘計程車前往醫院就醫，於同日晚間九時六分許，到達馬偕
    紀念醫院淡水院區（下稱淡水馬偕醫院）急診處，丙○○於
    此時怒氣未消，欲接續追殺甲○○，忖度甲○○應會前往醫
    院就醫，乃先搭乘公車返家，並以電話向乙○○之大姐確認
    乙○○及甲○○在淡水馬偕醫院急診處後，旋又攜帶藏放於
    外套左胸內袋之前開菜刀，騎機車前往淡水馬偕醫院急診處
    ，乙○○見丙○○前來，要求丙○○離開，丙○○乃向乙○○表示：「今天不是甲○○死，就是我死！」，即衝入該院
    急診處重度傷害區尋找甲○○，並將右手伸入外套左胸內袋
    藏放菜刀處，乙○○見狀立即報警處理，警察乃於重度傷害
    區門口將丙○○攔下，然丙○○仍欲強行闖入，旋遭警察及
    隨後趕抵之醫院保全人員合力壓制在地，丙○○殺人行為始
    未得逞。
二、案經甲○○訴由臺北縣政府警察局淡水分局報請臺灣士林地
    方法院檢察署檢察官偵查起訴。
    理  由
壹、證據能力方面：
    本院資以認定本案犯罪事實之非供述證據（詳後述），查無
    違反法定程序取得之情形，依刑事訴訟法第一百五十八條之
    四反面規定，洵具證據能力，合先敘明。
貳、實體方面：
一、訊據被告丙○○固不否認於前揭時、地，持預藏之扣案菜刀
    揮刺告訴人甲○○成傷，旋又攜帶該菜刀至告訴人就醫之淡
    水馬偕醫院急診處，並向證人乙○○口出：「今天不是我死
    ，就是甲○○死！」一語，惟矢口否認有何殺人未遂犯行，
    辯稱：案發當時伊係一時氣憤，始取出防身用之菜刀，出於
    傷害之犯意教訓告訴人，嗣見告訴人負傷離去，因擔心告訴
    人之傷勢，並為讓警察逮捕，始前往淡水馬偕醫院急診處，
    當時因情緒激動，才會在該院急診處對證人乙○○說出：「
    今天不是我死，就是甲○○死！」之氣話，並因血壓升高，
    心臟疼痛，始在該院急診處重度傷害區門口手摸胸口云云。
    經查：
  (一)被告於上揭時、地，以預藏於外套左胸內袋之扣案菜刀，朝
    告訴人之左胸猛刺，致告訴人受有如事實欄所載傷勢，被告
    隨即又攜該菜刀追躡至告訴人就醫之淡水馬偕醫院急診處重
    度傷害區之事實，有下列證據可證：
    1.證人即告訴人於本院審理時結證：案發當時我將車暫停於
      楓林大橋旁，將身分證交還站在副駕駛座外之乙○○時，
      在乙○○身後看見被告，乙○○表示不知道被告在後面，
      並告訴我說被告有事要跟我談，且要求我開車搭載被告返
      家，我告訴乙○○，我不要與被告講話，也不要載被告回
      家，並叫乙○○上車，此時被告手放在外套內，從橋旁邊
      慢慢繞過車頭，走到駕駛座旁，當時駕駛座車窗全開，被
      告就站在駕駛座車門外，不發一語，自車窗外伸手往坐在
      駕駛座的我胸前刺過來，刺了二、三次，我立刻將左手彎
      起來擋住，我感覺情況不對，馬上踩油門，搭載乙○○離
      去，車子駛離現場後，我即發現左手臂都是血，左前臂外
      側及左上臂靠近身體內側處傷口處皮開肉綻，始知被告剛
      才拿刀刺我，我將車停在楓林大橋盡頭查看傷勢，然後再
      開車到臺北縣三芝鄉，將車停在該處後，坐計程車前往淡
      水馬偕醫院就醫，我在急診處裡面聽見外面很吵，但不知
      被告如何到急診處等語綦詳（見本院卷第八十三頁反面至
      第八十六頁）。
    2.目擊證人乙○○於本院審理時證稱：我與被告原係同居之
      男女朋友，育有子女兩名，後來我與告訴人交往，案發當
      時，我到楓林大橋向告訴人拿取遺落在告訴人處之身分證
      ，告訴人駕車前來，我即靠近副駕駛座向告訴人拿取身分
      證時，見被告走樓梯上橋，但不知被告為何會在楓林大橋
      出現，一開始被告站在人行道，沒有離車子很近，並表示
      要跟告訴人好好談，且告訴我說他沒有錢坐公車回家，我
      就轉知告訴人，並要求告訴人順道載被告回家，告訴人說
      與被告沒有什麼好說的，且拒絕搭載被告返家，同時叫我
      上車，被告就靠駕駛座愈來愈近，然後站在駕駛座旁，未
      發一語，右手突然從外套內拿出東西，並自全開的駕駛座
      車窗往前伸手，像打人方式由上往下朝坐在駕駛座的告訴
      人揮了幾下，告訴人將左手彎起來阻擋，並趕快將車窗搖
      上將車開走，此時告訴人發現受傷，先將車開往我住處方
      向，並停車查看傷勢，發現左前臂及左上臂偏後處各有一
      處傷口，告訴人就開車到臺北縣三芝鄉，然後我們再坐計
      程車到淡水馬偕醫院就醫，我打電話請我大姐送告訴人的
      換洗衣物到醫院，後來我大姐在醫院接到被告的電話，並
      告訴被告我們在醫院，不久我就在急診處見到被告，被告
      當時看起來很生氣，並對我說：「今天不是甲○○死，就
      是我死！」，然後要衝入急診處找告訴人，我叫被告離開
      ，但被告還是一直要衝進急診處內，我見情況不對，就趕
      快通知警察及醫院保全人員等語明確（見本院卷第六十九
      頁至第七十四頁）。
    3.經本院會同當事人及辯護人當庭勘驗案發當日淡水馬偕醫
      院急診處重度傷害區門口錄影光碟結果：被告將右手藏在
      外套胸口處，經過重度傷害區開啟之門口稍作停留，往重
      度傷害區內診間查看，並轉身看向畫面右方，之後由畫面
      左方離開，接著穿制服之警察出現在畫面右方，往畫面左
      方移動，並平舉左手朝被告離去之方向指，之後畫面左方
      出現正在交談之該名警察及被告，被告此時試圖進入重度
      傷害區門內，為該名警察所攔阻，隨後另一名著保全制服
      之人亦上前制止，被告仍欲強行闖入重度傷害區，此時重
      度傷害區之自動門開啟，該名警察及保全人員與被告拉扯
      ，另二名原在畫面下方圍觀之男子見狀，亦上前幫忙制伏
      被告，被告遭該警察及保全人員壓制在地，仍不斷掙扎，
      該四人繼續與被告拉扯，拉扯過程中已出畫面外等情，有
      本院勘驗筆錄及擷取畫面在卷可稽（見本院卷第三十一頁
      至第三十二頁、第三十四頁至第四十九頁）。
    4.告訴人遭被告持刀揮刺，致左上肢受有兩處開放性傷口（
      左前臂傷口四公分×三公分×○‧九公分、左上臂傷口五
      公分×四公分×二公分），亦有告訴人於案發當日在淡水
      馬偕醫院急診之急診病歷附卷足憑（見本院卷第五十五頁
      ），並有菜刀一把扣案可資佐證。
    5.被告又自承：因告訴人於案發當時拒絕談判，伊認為告訴
      人係破壞伊家庭之元兇，思及家庭即將破碎，深感氣憤，
      引發伊持預藏於外套胸口內袋扣案之菜刀揮刺告訴人成傷
      ，隨後又攜扣案之菜刀前往告訴人就醫之淡水馬偕醫院急
      診處尋找告訴人等情在卷（見本院卷第七頁、第八十九頁
      反面）。
    6.勾稽前情，足證被告確於案發時，在楓林大橋，持扣案之
      菜刀刺擊被告左胸，因告訴人彎曲左手阻擋，致左上肢受
      有兩處開放性傷口之傷勢，被告於案發後仍積極找尋告訴
      人就醫地點，並於得知告訴人在淡水馬偕醫院急診處時，
      旋再攜置放於外套胸口內袋之扣案菜刀，追躡至淡水馬偕
      醫院急診處尋找告訴人，並不顧警察及醫院保全人員之攔
      阻，數度衝撞欲闖入告訴人就診之重度傷害區診間無誤。
  (二)被告雖辯稱：伊係出於傷害之犯意教訓告訴人，嗣因擔心告
    訴人之傷勢，並為讓警察逮捕，始前往淡水馬偕醫院急診處
    ，並因情緒激動，才會在該處說出：「今天不是我死，就是
    甲○○死！」之氣話，且因血壓升高，心臟疼痛，始在重度
    傷害區門口手摸胸口云云。惟：
    1.按殺人與傷害之區別，應以有無殺意為斷，其受傷之多寡
      及是否為致命部位，輕重如何，有時雖可藉為認定有無殺
      意之參考，究不能據為絕對標準，最高法院著有十八年上
      字第一三○九號及十九年上字第七一八號判例可資佐參。
      另按殺人未遂之成立，以有殺害他人生命之故意，著手於
      殺人之實行而未發生死亡之結果為要件；倘無使人喪失生
      命之故意，僅在使其身體、健康受到傷害，則為傷害罪，
      故殺人未遂、傷害之區別，端賴行為人行為時，究出於殺
      人或傷害之犯意而定。至殺人犯意之存否，固係隱藏於行
      為人內部主觀之意思，被害人傷痕之多寡、受傷處所是否
      即為致命部位、傷勢輕重程度、加害人下手情形、所用兇
      器為何，並與被害人曾否相識、有無宿怨等情，雖不能執
      為區別殺人與傷害之絕對標準，然仍非不得盱衡審酌事發
      當時情況，觀其行為動機，視其下手情形、用力輕重、砍
      向部位之手段，佐以其所執兇器、致傷結果、與被害人之
      關係暨行為後之情狀等予以綜合觀察論斷。
    2.被告與證人乙○○原為同居之男女朋友，育有一子一女，
      嗣證人乙○○與被告分手，另與告訴人交往，告訴人於案
      發時因拒絕與被告談判，被告認為告訴人係破壞其家庭之
      元兇，思及家庭即將破碎，深感氣憤，致引發被告持預藏
      於外套胸口內袋之菜刀揮刺告訴人成傷，此為證人即告訴
      人、目擊證人乙○○及被告一致陳述在卷，已詳如前述。
    3.查人體左胸部含有心、肺臟等重要器官，屬人體之要害所
      在，且甚為脆弱，倘以利刃刺擊，極易肇致死亡之結果，
      此乃眾所周知之事實，被告既為受有基本教育之成年人，
      對於上情自難諉為不知。再觀諸告訴人之淡水馬偕醫院病
      歷（見本院卷第五十五頁反面），告訴人於案發當時彎曲
      左手阻擋被告持刀攻擊時之所受傷勢位置，分位於左前臂
      內側靠近手腕處及左上臂接近腋下處，二處傷口之高度與
      左胸心臟位置甚為接近。況扣案之菜刀，係被告於案發前
      一小時甫自五金行購置之新刀，其對所持有菜刀之刀刃甚
      為鋒利應有所認識，猶立於距離告訴人僅一駕駛座車門之
      隔之位置，近距離持扣案菜刀伸入車窗全開之駕駛座內，
      朝坐在駕駛座之告訴人之左胸猛刺，於告訴人負傷駕車逃
      離，猶再攜該菜刀追躡至告訴人就醫之淡水馬偕醫院急診
      處尋找告訴人，並向證人乙○○表示：「今天不是甲○○
      死，就是我死！」一語，此據證人乙○○證述如前，果若
      被告所辯其攜帶扣案菜刀係為防身，其於案發現場見告訴
      人係獨自一人駕車前來，又未持有任何器械，其若非意在
      殺人，何須趁告訴人不及防備之際，自外套胸口內袋迅速
      抽出扣案之菜刀，接續朝告訴人左胸猛刺？被告進入淡水
      馬偕醫院急診處後，逗留重度傷害區門口朝內張望，以眼
      光在診間搜尋，並將右手插入外套內胸口處，斯時被告並
      無因身體不適引發喘息、無法直立或面部表情痛苦等身體
      不適之徵狀，且於警察及保全人員於重度傷害區門前攔阻
      其入內，猶數度衝撞欲強行入內，亦據本院會同當事人及
      辯護人當庭勘驗案發當日淡水馬偕醫院急診處重度傷害區
      門口錄影光碟屬實，亦如前述，且被告自承：伊於刺傷告
      訴人後，先搭公車返家，再騎機車至淡水馬偕醫院等語（
      見本院卷第八十九頁反面），理應有充裕之時間自外套取
      出扣案之菜刀置放，豈有因擔心告訴人傷勢，反而再度攜
      帶兇刀前往淡水馬偕醫院急診處探視告訴人之理？倘被告
      有自首之意，其大可直接攜帶兇刀前往警察機關投案，何
      必大費周章攜帶扣案之菜刀至淡水馬偕醫院急診處，且於
      該處重度傷害區門口遇警阻攔，猶未表達自首之意，尚數
      度強行衝撞欲進入重度傷害區診間之理？況被告遭警察逮
      捕後，於警詢及偵查時仍一再表明：「我若是有機會，還
      是會置甲○○於死」等語（見偵查卷第七頁）、「（是否
      有要殺害甲○○的意思？）有。（你再追到馬偕醫院時是
      否還想要殺死甲○○？）對。（你在警局說若是有機會還
      要置甲○○於死，此話是否當真？）是。」等語（見偵查
      卷第二十六頁至第二十七頁），足見被告殺意至堅。
    4.參互上情，告訴人固僅受有受有左上肢兩處開放性傷口之
      傷害，惟綜觀被告所使用之兇器、揮刺過程、與告訴人之
      相對位置及下手部位，又與告訴人間甫生仇隙等情，足認
      被告確有殺人之主觀犯意甚明。是被告上開所辯，要屬事
      後卸責之詞，不足採信。
  (三)綜上所述，被告辯解，顯係飾卸之詞，委無足取。本案事證
    明確，被告殺人未遂犯行，洵堪認定，應依法論科。
二、被告已著手於殺害告訴人之實行而不遂，核其所為，係犯刑
    法第二百七十一條第二項、第一項殺人未遂罪。被告持扣案
    之菜刀刺殺告訴人二、三刀，並追殺告訴人，係基於同一殺
    人犯意下之接續行為，僅侵害一個法益，只論以一罪。被告
    雖已著手殺人行為之實行，惟未生死亡之結果，係未遂犯，
    爰依刑法第二十五條第二項規定，按既遂犯之刑減輕之。爰
    審酌被告不思以理性解決感情及家庭問題，竟因一時無法克
    制情緒，驟起殺意，持預藏之扣案菜刀砍殺告訴人成傷，其
    手段具有強烈之暴力性，且於告訴人負傷逃離現場後，猶攜
    帶扣案之菜刀追趕至醫院，於警員及醫院保全人員在場之醫
    院內欲再度公然行兇，對告訴人之生命及社會治安造成莫大
    危害，兼衡其品行、智識程度、生活狀況、告訴人所受傷勢
    、迄未與告訴人達成和解等一切情狀，量處如主文所示之刑
    。扣案菜刀一把，係供本案犯罪所用之物，且屬被告所有，
    業據其供承在卷（見本院卷第八十七頁反面、第八十八頁）
    ，應依刑法第三十八條第一項第二款之規定宣告沒收。
據上論斷，應依刑事訴訟法第二百九十九條第一項前段，刑法第
二百七十一條第二項、第一項、第二十五條第二項、第三十八條
第一項第二款，判決如主文。
本案經檢察官彭康凡到庭執行職務
中    華    民    國    99    年    6     月    15    日
                          臺灣士林地方法院刑事第八庭
                              審判長法  官  黃雅君
                                    法  官  陳俞婷
                                    法  官  孫萍萍
以上正本證明與原本無異。
如不服本判決，應於收受送達後十日內向本院提出上訴書狀，其
未敘述上訴之理由者並得於提起上訴後十日內向本院補提理由書
（均須按他造當事人之人數附繕本）「切勿逕送上級法院」。
                                    書記官  劉易柔
中    華    民    國    99    年    6     月    15    日
附錄本案論罪科刑法條全文：
刑法第二百七十一條
殺人者，處死刑、無期徒刑或十年以上有期徒刑。
前項之未遂犯罰之。
預備犯第一項之罪者，處二年以下有期徒刑。

司法院資訊處製作；財團法人民間司法改革基金會備份。
